臺灣臺北地方法院民事判決
110年度勞訴字第307號
原      告  王志忠  

訴訟代理人  王來福  
            詹豐吉律師
複代理人    鐘煒翔律師
被      告  臺北市政府環保局

法定代理人  劉銘龍  
訴訟代理人  楊景勛律師
上列當事人間請求確認僱傭關係等事件，本院於民國111年8月15
日言詞辯論終結，判決如下：
    主  文
一、原告之訴駁回。
二、訴訟費用由原告負擔。
    事實及理由
壹、程序部分：
　　原告原起訴請求確認兩造間僱傭關係存在，及命被告按月給
    付新臺幣（下同）4萬4,151元本息、提繳勞工退休金4萬1,9
    81元，嗣就前開請求給付、提繳金額變更如下述貳、一、㈡
    所示（見本院卷㈡第5至6頁），核符民事訴訟法第255條第1
    項第3款規定，應予准許。
貳、實體部分：
一、原告主張：
　㈠原告自民國96年起受僱於被告，擔任溝渠清潔隊隊員，每月工資4萬4,151元。詎被告於110年2月8日逕以簽呈（下稱系爭簽呈）簽請解僱原告，而於110年2月18日召開110年第3次被告職工考核委員會審議（下稱系爭考核會議），復於110年2月22日以北市環人字第1106012200號函（下稱系爭解僱函）依勞動基準法（下稱勞基法）第12條第1項第2款、工作規則第9條第1項第2款解僱原告，惟原告並無系爭簽呈及系爭解僱函所載不服從指揮、言語恐嚇或煽動同仁抗命等行為，復依誠信原則、勞動習慣及解僱正當程序之要求，未經系爭簽呈記載且經系爭考核會議議決者，不得作為本件解僱事由，其餘被告於本件訴訟始新增之其他終止事由，法院均不得審酌，且已逾30日除斥期間，亦不符最後手段性，被告終止契約並不合法，兩造間勞動關係仍存在，被告即應按月給付工資及提繳勞工退休金，爰依兩造勞動契約、民法第487條前段、勞工退休金條例第14條第1項、第31條第1項提起本件訴訟等語。
　㈡並聲明：
  ⒈確認兩造間僱傭關係存在。
  ⒉被告應給付原告7,735元，及自110年2月2日起至清償日止，
    按週年利率5％計算之利息；暨應自110年3月1日起至原告復
    職之前一日止，按月於當月1日給付原告4萬4,151元，及自
    各期應給付日之次日起至清償日止，按週年利率5％計算之利
    息。
　⒊被告應提繳729元至原告於勞動部勞工保險局設立之勞工退休
    金個人專戶；暨應自110年4月1日起至原告復職之前一日止
    ，按月提繳勞工退休金2,748元至原告於勞動部勞工保險局
    設立之勞工退休金個人專戶。
二、被告辯以：
　㈠因原告多次不服從指揮，以言語恐嚇、肢體動作等方式，煽
    動同仁抗命，影響團隊工作紀律與同仁工作士氣甚鉅，並騷
    擾主管造成隊長及其家人恐慌，情節重大，於110年2月22日
    經被告以系爭解僱函依勞基法第12條第1項第2款、第4款、
    工作規則第9條第1項第2款終止勞動契約，並於110年2月23
    日將系爭解僱函送達原告而發生終止效力。原告前已於99年
    間因有毆打同仁之行為，與被告達成如違反紀律言行不檢再
    犯者得逕予解僱之特約，復勞基法第12條第1項第2款規定亦
    不以情節重大為必要，是被告所為解僱並不違反最後手段性
    原則。縱僱傭關係仍存在，清潔獎金屬恩惠性給與，且原告
    拒絕執行清潔工作，故不符合請領資格，不應計入工資等語
    。
　㈡並聲明：
　⒈原告之訴駁回。
　⒉願供擔保請准宣告免為假執行。　
三、不爭執事項（見本院卷㈡第7至8頁，並依判決格式調整文字
    及順序）：
  ㈠原告自96年起受僱於被告，擔任溝渠清潔隊隊員，每月1日發
    薪。
　㈡於110年度被告按月發給原告項目（且被告不爭執為工資）包
    含：本俸1萬8,515元、專業加給1萬5,860元；如僱傭關係繼
    續存在至111年，本俸調整為1萬9,270元、專業加給調整為1
    萬6,500元。被告於110年度按月發給項目包含：清潔獎金8,
    000元、交通費1,176元。被告係依本院卷㈠第541頁被證8「
    地方機關清潔人員清潔獎金支給要點」發給清潔獎金予實際
    從事清理廢棄物之清潔人員。
　㈢被告於110年2月22日以北市環人字第1106012200號令（即系
    爭解僱函）向原告表示，因原告多次不服從指揮，以言語恐
    嚇、肢體動作等方式，煽動同仁抗命，影響團隊工作紀律與
    同仁工作士氣甚鉅，並騷擾主管造成隊長及其家人恐慌，情
    節重大，依勞基法第12條第1項第2款、工作規則第9條第1項
    第2款「對本局工作人員，實施暴行或有重大侮辱之行為者
    」終止勞動契約。
　㈣被告於110年2月23日以通訊軟體傳送系爭解僱函予原告；原
    告復於110年2月24日收受系爭解僱函紙本。
　㈤被告曾於99年12月23日以北市環人字第09939103100號令表示
    因原告於工作場所無故毆打同仁，違反紀律言行不檢，核定
    記一大過，並於說明欄記載原告如有再犯，則依勞基法第12
    條規定不經預告逕予解僱。
　㈥就原告之勞工退休金，被告於109年9月起至110年2月均按月
    提繳2,634元，於110年3月提繳2,019元。　　
四、本院之判斷：　　
　㈠被告並未新增終止事由：
　⒈按「勞工有左列情形之一者，雇主得不經預告終止契約：…
    對於雇主、雇主家屬、雇主代理人或其他共同工作之勞工，
    實施暴行或有重大侮辱之行為者。…違反勞動契約或工作規
    則，情節重大者」，勞基法第12條第1項第2款、第4款定有
    明文。又被告工作規則第9條第1項第2款規定：「職工有下
    列情形之一者，本局得依勞基法第12條規定不經預告終止契
    約：…對本局工作人員，實施暴行或有重大侮辱之行為者」
    （見本院卷㈠第63頁）。
　⒉查被告於系爭解僱函所引條款固僅有勞基法第12條第1項第2
    款、工作規則第9條第1項第2款，惟系爭解僱函除指摘原告
    有騷擾主管之行為外，亦已敘明原告不服從指揮，影響團隊
    工作紀律等意旨（見不爭執事項㈢），再被告以系爭簽呈、
    系爭考核會議進行審議解僱程序，亦已陳明原告有多次不服
    從指揮、騷擾主管等行為，並經原告於110年2月18日列席在
    場表示意見後，由被告職工考核委員會決議依勞基法第12條
    、工作規則第9條第1項第2款規定終止勞動契約（見本院卷㈠
    第119至120頁會議紀錄），堪認被告於終止契約時，除告知
    原告本件該當對其他勞工實施暴行或有重大侮辱行為之情形
    外，亦已表明認原告有違反勞動契約忠實義務而情節重大之
    意旨，則原告主張被告於本件新增終止事由，違反誠信原則
    、勞動習慣及解僱正當程序之要求而不合法云云，尚無可採
    。　　
　㈡本件合於勞基法第12條第1項第2款規定：
　⒈按勞基法第12條第1項第2款所謂「暴行」，乃指強暴、脅迫
    之行為，自不以對共同工作之勞工之身體施以暴力之行為為
    限，倘以加害生命、身體、自由、名譽、財產之事，言語恐
    嚇或脅迫共同工作之勞工，致使共同工作之勞工心生畏懼，
    而難以期待雇主與實施暴行之勞工繼續維持勞動契約關係，
    即應認此等行為已該當上開條文所稱之「暴行」，而得由雇
    主不經預告終止勞動契約。且該款事由並不以情節重大為必
    要（最高法院84年度台上字第946號判決參照），以實施暴
    行為解僱事由者，更不以所實施者為重大暴行為限，此見同
    款規定侮辱行為須為「重大之侮辱行為」，但實施暴行之行
    為則無「重大」之要件即明。
　⒉經查：
　⑴證人即被告溝渠二隊隊長丙○○證稱：原告隸屬溝渠二隊，職
    稱為清潔隊員，本應負責清溝業務，但我到任時原告是負責
    開公務車。我曾與原告溝通因原告駕駛公務車使用率過低，
    有被檢討回收及行政懲處的問題，且原告未實際處理清溝業
    務，要檢討清潔獎金請領條件，原告就有不滿，開始對同事
    表示會每天早上打電話給我，我跟原告無任何私交，結果原
    告真的有一天早上5點半打給我，假日也1小時內撥打20多通
    電話給我，還叫我開車要小心，叫同事去查我家地址，要跟
    蹤我。原告講這些話讓我很害怕，雖然他沒有當面跟我說，
    但是原告是跟多位與我互動密切的同事說，而且說了非常多
    次，同事多次提醒我要小心，加上我剛到任時，同事就有提
    醒我原告之前有打分隊長之行為，所以我很害怕原告真的要
    對我不利。我到任後有跟同仁宣布，如果要到隊部辦公室找
    我，需要由領班跟分隊長陪同，但原告沒有告知就獨自於11
    0年2月5日到隊部辦公室來找我，當時他在門外問其他同事
    我的車在哪裡，我在辦公室內有聽到，原告滯留約1小時，
    沒有表達來意，加上原告之前放話的行為，讓我感到很害怕
    ，我透過同事乙○○聯絡另一同仁洪靖堯來陪同保護我前往他
    處開會，我從辦公室出來時，原告開始跟著我，我去洗手間
    他也在外面等我，直到我跟洪靖堯離開還一直跟著，期間約
    1、2分鐘，中間他都沒有跟我講話，就一直跟著我，我感到
    很害怕等語（見本院卷㈡第9至16頁）。
　⑵證人即被告溝渠二隊前辦事員乙○○證稱：一般同仁不需要進
    來隊部辦公室，但110年2月5日我一進來看到原告坐在我辦
    公桌位置斜對面，原告來也不講話，氣氛不太對，加以我知
    悉他曾毆打分隊長，且我負責差勤管理，原告曾因分隊長要
    求請病假要附證明及加班勤務之事打來對我咆嘯，我看到原
    告就很害怕，原告進辦公室大家也都不敢講話，鴉雀無聲。
    當時原告一直坐在辦公室，因為原告之前有打電話騷擾丙○○
    ，所以丙○○會害怕，請我找洪靖堯來陪同丙○○去開會。其他
    同仁跟我說原告有問丙○○的車在哪裡等語（見本院卷㈡第19
    至22頁）。　
　⑶證人即被告溝渠二隊分隊長甲○○證稱：原告進辦公室就會開
    始叫囂，所以我會錄音，因為我感到害怕，原告什麼時候要
    發作我不曉得，我要錄音保護自己。我曾錄到原告可能會影
    響丙○○安全的發言，所以我有向丙○○報告等語（見本院卷㈡
    第25至28頁）。
　⑷查前開證人均係入職後始與原告相識，而與原告無何私交、
    金錢往來或怨隙（見本院卷㈡第9、15、19、21、25、27頁）
    ，且所稱原告對證人丙○○不滿，多次於同事間以欲打電話騷
    擾、詢問車輛位置、地址等方式暗示欲對丙○○不利等情節，
    互核相符，其等證稱應堪採信無誤。再對照證人甲○○所提供
    之錄音內容顯示，原告曾於110年1月7日對同事陳稱：「若
    要這樣老子每天透早就打電話給她，沒洪幹欸隊長就麥走嘛
    」等語（見本院卷㈠第364頁譯文），其後確有多次撥打電話
    之舉（見本院卷㈠第121至125頁手機畫面截圖）；原告曾於1
    10年1月22日表示：「幹妳娘的試試看，能被幹的她記看看…
    我的部分就算了對吧…用恐嚇的…幹妳娘的那個景美分隊那個
    分隊長，老子上班時間就敢去揍他了，老子現在不會那麼笨
    了…下班時間看怎麼解決，我也不用給她動手…對吧…大家開
    車、外面開車都要給老子卡注意」、「處理到哪一天我沒辦
    法喘了換我給她處理」、「我叫土狗幫我查地址也差不多該
    給我了」等語、於110年2月2日表示：「她針對我就死了…我
    會跟我朋友，去跟她打招呼…讓我朋友認識她一下」等語、
    於110年2月3日表示：「我就去找她…剛好就好…冤有頭債有
    主…我不像人在那裡講講，看我會不會去找她」等語（見本
    院卷㈠第106至107頁、卷㈡第365頁譯文），原告固未曾親自
    當面對證人丙○○為恐嚇言語，前開舉動或未構成刑事不法（
    證人丙○○前對原告所提妨害自由告訴部分，業經臺灣臺北地
    方檢察署檢察官以110年度偵字第10421號為不起訴處分確定
    ，見本院卷㈠第207至209頁處分書，並經本院調閱卷宗核閱
    無誤），惟其多次表示對證人丙○○不滿，談及其曾毆打前分
    隊長之情事，再敘及開車須注意、查住址、找朋友打招呼等
    節，已足顯示其暗示欲對證人丙○○不利之意，原告縱未明確
    要求同事轉達該情予證人丙○○，然其係於工作場所多次向工
    作同仁為上述言論，顯非私下抱怨之舉，而帶有欲傳述公開
    之意，其後更實際實行所稱欲多次撥打電話騷擾證人丙○○之
    言論，復於110年2月5日至部隊辦公室詢問證人丙○○車輛位
    置、不發一語跟隨證人丙○○，均徵原告係透過前開於工作場
    所公開發表對證人丙○○不利之言論、撥打電話騷擾證人丙○○
    、詢問證人丙○○車輛位址、住址、無辦公需求仍前往證人丙○○辦公室沉默尾隨等手法，對證人丙○○進行施壓，因而致證
    人丙○○心生畏懼，堪認被告抗辯本件已該當勞基法第12條第
    1項第2款所定對共同工作之勞工實施暴行之終止事由，衡屬
    有據。
　㈢本件合於勞基法第12條第1項第4款規定：　
　⒈按勞工基於勞動契約所負之義務，不僅包括勞務給付之義務
    ，更包括忠實義務（最高法院107年度台上字第666號裁定意
    旨參照），如服從雇主指揮監督、遵守雇主所定工作規則之
    義務、守密之義務及審慎勤勉之義務及未經雇主許可，不得
    兼職之義務等，勞工如違反上述義務，已達嚴重影響雇主對
    事業統制權及企業秩序之程度，足認勞動關係受嚴重之干擾
    而難期繼續，而有立即終結之必要，自可認勞工違反勞動契
    約，情節重大，得逕予終止勞動契約。
　⒉查原告因請領清潔獎金資格爭議，經證人丙○○調整職務為交
    通指揮，惟時隔2日即逕未出勤，並自行決定更換為交換公
    文工作等節，經證人丙○○證述甚詳（見本院卷㈡第11頁）；
    原告要求其他同仁不理會隊長命令、多次於上班時間擅離工
    作場所、未正常打卡、防疫期間拒絕量測體溫等節，亦經證
    人丙○○、乙○○、甲○○證述在卷（見本院卷㈡第13至14、20、2
    6頁），並有量測體溫紀錄表附卷可佐（見本院卷㈡第41至64
    頁）。原告未正常出勤，且拒絕勤務安排，竟未依程序申訴
    或與主管溝通，擅自決定負責工作，除自己拒絕服從被告指
    揮監督外，更要求其他同仁毋庸服從主管指示，已有害被告
    內部秩序紀律之維護，遑論原告長期於防疫期間拒絕量測體
    溫，除危及被告員工身體健康外，更增加被告工作環境染疫
    風險、提高被告管理及經營成本，不論對被告管理事業之威
    信、體制及營運均已造成重大影響，損及兩造信賴關係，則
    被告抗辯本件已符合勞基法第12條第1項第4款所定違反勞動
    契約或工作規則且情節重大之終止事由，亦屬有據。
　㈣本件解僱符合最後手段性：　
　⒈查原告前於99年間已有於工作場所毆打同仁之行為（見不爭
    執事項㈤），仍對證人丙○○有前開實施暴行之舉，本難期待
    被告與實施暴行之勞工繼續維持勞動關係；再原告有前述拒
    絕服從被告指揮監督之行為，雖經證人丙○○多次勸導，原告
    仍不理會等節，經證人丙○○證述在卷（見本院卷㈡14頁），
    復長期拒絕於被告勤前教育、工作規則宣導文件簽收確認（
    見本院卷㈠第373至395頁），可知原告對被告管理及輔導係
    一律採取抵抗及不配合之態度，無從期待原告能接受其他懲
    處手段而有所改善。若被告繼續雇用原告，顯然將使被告對
    於未來管理其他員工之威信盡失、業務無法正常運作，難謂
    兩造勞雇間之信賴關係未生破綻，則被告抗辯其依勞基法第
    12條第1項第2款、第4款、工作規則第9條第1項第2款（內容
    同勞基法第12條第1項第2款）規定，於110年2月23日終止意
    思表示達到原告時（見不爭執事項㈣）合法終止契約，核屬
    可採。
　⒉至原告主張被告未曾依工作規則為何懲處，且明知原告有睡
    眠障礙導致與他人相處困難，主管均未輔導原告就醫，逕以
    解僱顯不符最後手段性云云。惟原告已多次拒絕被告口頭及
    書面輔導，其違反勞動契約程度已臻情節重大，不因被告有
    無進行懲處而異；再原告所指睡眠障礙症狀，究與其對主管
    實施暴行之舉或拒絕指揮監督等行為有何關連，實屬有疑，
    再原告亦未提出曾向被告陳報其因身體因素無法控制己身情
    緒或尋求協助等事證，倘要求被告除前開勸導行為外更須刺
    探原告個人醫療隱私、輔導就醫，衡屬過苛，原告以此主張
    不符解僱最後手段性，洵屬無稽。
　㈤本件解僱未逾除斥期間：　
　⒈按勞工對於雇主、雇主家屬、雇主代理人或其他共同工作之
    勞工，實施暴行或有重大侮辱之行為者，或勞工違反勞動契
    約或工作規則情節重大者，雇主得不經預告終止契約，惟應
    自知悉其情形之日起30日內為之，勞基法第12條第1項第2款
    、第4款、第2項定有明文。所謂「知悉其情形」，係指客觀
    上勞工已確定違反勞動契約或工作規則，及其情節重大者之
    情形而言（最高法院84年度台上字第1143號判決意旨參照）
    。為保障勞工及促進勞資關係和諧，該30日除斥期間，應自
    調查程序完成，客觀上已確定，雇主獲得相當之確信時，方
    可開始起算（最高法院110年度台上字第1246號判決意旨參
    照）。　
　⒉查原告前開於110年1、2月間對證人丙○○實施暴行、至110年1
    、2月間仍拒絕量測體溫、長期未正常出勤、拒絕服從被告
    指揮監督等節，均屬持續性之行為，並經證人甲○○於110年2
    月8日以系爭簽呈簽請調查、審議解僱（見本院卷㈠第67至69
    頁），經被告於110年2月18日召開系爭考核會議，進行調查
    並通知原告陳述意見，再由委員會表決後決議解僱原告（見
    本院卷㈠第119至120頁），始確認被告上開行為，並於110年
    2月23日以系爭解僱函解僱原告，並未逾勞基法第12條第2項
    所定30日除斥期間。
　㈥被告已於110年2月23日依勞基法第12條第1項第2款、第4款、
    工作規則第9條第1項第2款合法終止勞動契約，是兩造僱傭
    關係自該時起已不存在，原告依兩造勞動契約、民法第487
    條前段、勞工退休金條例第14條第1項、第31條第1項，請求
    確認僱傭關係存在、請求被告按月給付工資及提繳勞工退休
    金，均無理由，不應准許。
五、結論：
　　被告已合法終止契約，兩造僱傭關係自110年2月23日起已不
    存在，原告依兩造勞動契約、民法第487條前段、勞工退休
    金條例第14條第1項、第31條第1項，請求確認兩造間僱傭關
    係存在，及請求被告按月給付工資、提繳勞工退休金，均無
    理由，應予駁回。
六、本件事證已臻明確，兩造其餘攻防方法及所用證據，經斟酌
    後認均不足以影響本判決之結果，爰不逐一論列，附此敘明
    。
七、訴訟費用負擔之依據：民事訴訟法第78條。
中　　華　　民　　國　　111 　年　　9 　　月　　2 　　日
                  勞動法庭    法　官  　梁夢迪　　　　　
以上正本係照原本作成。
如對本判決上訴，須於判決送達後20日內向本院提出上訴狀。如
委任律師提起上訴者，應一併繳納上訴審裁判費。
中　　華　　民　　國　　111 　年　　9 　　月　　2 　　日
                              書記官　　程省翰